ACORDAO-COMPLETO-2337561

ACÓRDÃO 7725/2019 ATA 30/2019 - SEGUNDA CÂMARA

VISTOS, relatados e discutidos estes autos de Tomada de Contas Especial (TCE) , ora em fase de Recurso de Reconsideração interposto contra o Acórdão 430/2018-TCU-Segunda Câmara pelo ex-prefeito do Município de Lábrea-AM, Sr. Gean Campos de Barros, entre 2005 e 2012;
ACORDAM os Ministros do Tribunal de Contas da União, reunidos em Sessão de 2ª Câmara, diante das razões expostas pelo relator e com fulcro nos arts. 32, inciso I, e 33 da Lei 8.443, de 16/7/1992, combinados com o art. 285 do Regimento Interno do TCU, em:
9.1. conhecer do Recurso de Reconsideração em exame, para, no mérito, dar-lhe provimento, de modo a tornar insubsistente o subitem 9.3 da deliberação recorrida, tendo em vista a ocorrência, neste TC Processo 019.788/2014-2, de prescrição da pretensão punitiva do TCU relativamente ao Sr. Gean Campos de Barros;
9.2. manter em seus exatos termos os demais subitens do Acórdão 430/2018-TCU-Segunda Câmara, em especial a irregularidade das contas do ora recorrente e sua condenação em débito;
9.3. dar ciência desta decisão ao recorrente, Sr. Gean Campos de Barros, e ao Procurador-Chefe da Procuradoria da República no Estado do Amazonas, fazendo remissão, no caso desse último destinatário, ao Ofício 0271/2018 expedido em 21/2/2018 pela Secretaria do TCU no Estado do Amazonas (SEC-AM) (peça 41) .

Recurso de Reconsideração interposto em processo de Tomada de Contas Especial pelo ex-prefeito do Município de Lábrea-AM entre 2005 e 2012, Sr. Gean Campos de Barros, que se insurge contra o Acórdão 430/2018-TCU-2ª Câmara, mediante o qual esta Corte de Contas, decidiu, entre outros encaminhamentos, julgar irregulares as contas desse responsável, condenando-o ao ressarcimento do dano apurado nos autos (R$ 60.033,60, em valores originais que reportam a 3/1/2007), aplicando-lhe, ainda, multa no valor individual de R$ 20.000,00.

Segunda Câmara

Município de Lábrea-AM.

3. Interessados/Responsáveis/Recorrentes:
3.1. Responsável: Gean Campos de Barros (CPF XXX.682.572-XX).
3.2. Recorrente: Gean Campos de Barros (CPF XXX.682.572-XX).

13.1. Ministros presentes: Ana Arraes (Presidente), Augusto Nardes, Aroldo Cedraz (Relator) e Raimundo Carreiro.
13.2. Ministro-Substituto presente: André Luís de Carvalho.

ACORDAO-COMPLETO-2444071

Acórdão de Relação 3738/2020 - Plenário

Acórdão de Relação

AROLDO CEDRAZ

Ministro André Luís de Carvalho.

Inicio este Relatório transcrevendo, com alguns ajustes de forma e fundamentado no inciso I do § 3º do art. 1º da Lei 8.443, de 16/7/1992, parte da instrução elaborada no âmbito da Secretaria de Recursos deste Tribunal de Contas (Serur) e autuada como peça 60:
"INTRODUÇÃO
1. Trata-se de Recurso de Reconsideração interposto por Gean Campos de Barros (R001 - peça 46) , por intermédio do qual se insurge contra o Acórdão 430/2018-TCU-Segunda Câmara (peça 37) , que o considerou revel, julgou suas contas irregulares, o condenou ao pagamento de valores e lhe aplicou a multa prevista no art. 57 da Lei 8.443/1992.
1.1. A deliberação recorrida apresenta o seguinte teor:
9.1. considerar revel o Sr. Gean Campos de Barros nos termos do art. 12, § 3º, da Lei nº 8.443, de 16 de julho de 1992;
9.2. julgar irregulares as contas do Sr. Gean Campos de Barros, com fundamento nos arts. 16, inciso III, alíneas 'b' e 'c', e 19, caput, da Lei nº 8.443, de 1992, para condená-lo ao pagamento da quantia de R$ 60.033,60 (sessenta mil, trinta e três reais e sessenta centavos) , atualizada monetariamente e acrescida de juros de mora, calculados desde 3/1/2007 até o efetivo recolhimento, fixando-lhe o prazo de 15 (quinze) dias para que comprove, perante o Tribunal, o recolhimento da referida importância aos cofres do Fundo Nacional de Desenvolvimento da Educação, nos termos do art. 23, III, 'a', da citada lei e do art. 214, III, 'a', do RITCU;
9.3. aplicar em desfavor do Sr. Gean Campos de Barros a multa prevista no art. 57 da Lei 8.443, de 1992, sob o valor de R$ 20.000,00 (vinte mil reais) , com a fixação do prazo de quinze dias, a contar da notificação, para comprovar, perante o Tribunal (art. 214, III, 'a', do RITCU) , o recolhimento da dívida aos cofres do Tesouro Nacional, atualizada monetariamente na forma da legislação em vigor;
9.4 . autorizar, caso requerido, nos termos do art. 26 da Lei nº 8.443, de 1992, e do art. 217 do RITCU, o parcelamento das dívidas constantes deste Acórdão em até 36 (trinta e seis) parcelas mensais e sucessivas, sobre as quais incidirão a atualização monetária e os correspondentes acréscimos legais, esclarecendo ao responsável que a falta de pagamento de qualquer parcela importará no vencimento antecipado do saldo devedor, sem prejuízo das demais medidas legais;
9.5. autorizar, desde logo, a cobrança judicial das dívidas constantes deste Acórdão, nos termos do art. 28, inciso II, da Lei nº 8.443, de 1992, caso não atendidas as notificações; e
9.6. enviar a cópia deste Acórdão, acompanhado do Relatório e do Voto que o fundamenta, à Procuradoria da República no Estado do Amazonas, nos termos do art. 16, § 3º da Lei nº 8.443, de 1992, e do art. 209, § 7º, do RITCU, para o ajuizamento das ações civis e penais cabíveis.
HISTÓRICO
2. Trata-se de processo de Tomada de Contas Especial (TCE) instaurada pelo Fundo Nacional de Desenvolvimento da Educação (FNDE) em desfavor de Gean Campos de Barros, ex-prefeito de Lábrea - AM, (gestão: 2005-2012) , diante da não apresentação da documentação comprobatória sobre a regular execução do Programa Dinheiro Direto na Escola (PDDE) , no exercício de 2006, sob o valor total de R$ 91.623,60, não permitindo avaliar se cada escola teria sido efetivamente atendida a partir da proporcionalidade extraída do censo escolar. 
2.1. O recorrente não apresentou a documentação necessária para demonstrar a adequada execução, no valor de R$ 60.033.60, da parcela destinada diretamente à prefeitura para a posterior distribuição às escolas não enquadradas como unidades executoras, o que impossibilitou a efetiva comprovação do quantum percebido em cada escola, além de não permitir a verificação do atendimento à proporcionalidade por número de alunos a partir do censo escolar.
EXAME DE ADMISSIBILIDADE
3. Reitera-se o exame preliminar de admissibilidade (peça 47) , ratificado à peça 50, pelo Relator, Ministro Aroldo Cedraz, que entendeu pelo conhecimento do recurso, uma vez que preenchidos os requisitos dos artigos 32, inciso I, e 33 da Lei 8.443/1992, c/c o artigo 285 do RI/TCU, suspendendo-se os efeitos dos itens 9.2, 9.3 e 9.5 do Acórdão 430/2018-TCU-Segunda Câmara em relação ao recorrente.
EXAME DE MÉRITO 
4. Delimitação
4.1. Constitui objeto do presente recurso definir se ocorreu a prescrição da multa prevista no art. 57 da Lei 8.443/1992 aplicada ao recorrente.
5. Da multa prevista no art. 57 da Lei 8.443/1992.
5.1. Defende-se no recurso que a multa não deveria ter sido aplicada em virtude do transcurso do prazo prescricional da pretensão punitiva da Administração, que é quinquenal, com base nos seguintes argumentos:
a) consoante com o que estabelece o §3º do art. 2 da Resolução 15/2014 do FNDE, a prestação de conta relativas aos valores recebidos pelas Unidades da Federação ao FNDE devem acontecer até o dia 30 de janeiro do ano subsequente ao seu recebimento e, deste modo, a suposta ofensa ao dever de prestar contas se deu em 30/4/2007;
b) entretanto, a presente tomada de contas especial foi instaurada pelo TCU em 2014, sendo autuada em 8/8/2014, mais de 7 anos após a suposta violação da legislação.
Análise
5.2. Apesar de não ser objeto de questionamento por parte do recorrente, no que concerne ao débito, cabe salientar que, nos termos do art. 37, § 5º, da Constituição Federal, é imprescritível a pretensão do Estado de promover ações de ressarcimento contra quem deu causa a prejuízo ao erário. Neste sentido, tem-se a Súmula-TCU 282, nos seguintes termos:
As ações de ressarcimento movidas pelo Estado contra os agentes causadores de danos ao erário são imprescritíveis.
5.3. Deste modo, não há que se falar em prescrição do direito de cobrança do débito.
5.4. Relativamente à aplicação da multa prevista na Lei 8.443/1992, objeto do questionamento do recorrente, ressalta-se que, nos autos de incidente de uniformização de jurisprudência (TC Processo 030.926/2015-7) , foi prolatado o Acórdão 1441/2016-TCU-Plenário, redator Ministro Walton Alencar Rodrigues, que assentou, em suma: (i) a pretensão punitiva do TCU subordina-se ao prazo geral de prescrição indicado no art. 205 do Código Civil (10 anos) e é contada a partir da data de ocorrência da irregularidade sancionada; (ii) o ato que ordenar a citação, a audiência ou oitiva da parte interrompe a prescrição; (iii) haverá suspensão da prescrição toda vez que o responsável apresentar elementos adicionais de defesa; (iv) a prescrição será aferida independentemente de alegação da parte; e (v) o entendimento do mencionado acórdão será aplicado de imediato aos processos novos e aos pendentes de decisão.
5.5. No caso ora em análise, o débito é de 3/1/2007 conforme subitem 9.2 do acórdão recorrido. Considerando que o ato que ordenou a citação do responsável é de 5/4/2016 (peças 19 e 20) , verifica-se a inocorrência da prescrição da pretensão punitiva do TCU.
5.6. Deste modo, não há que se acolher os argumentos do recorrente."
2.	Com base nessa análise, o Auditor Federal de Controle Externo (AFCE) encarregado de instruir o presente feito no âmbito da Serur sugere, em síntese (peça 60, p. 3, in fine) , com a anuência do corpo dirigente da unidade instrutiva (peças 61 e 62) , que o recurso interposto pelo Sr. Gean Campos de Barros (peça 46) contra o Acórdão 430/2018-TCU-Segunda Câmara (peça 37) seja conhecido, porém improvido quanto ao mérito, dando-se ciência desse desfecho processual ao recorrente e aos demais interessados relacionados nos autos.
3.	Essa proposta de encaminhamento, entretanto, não contou com a concordância do Ministério Público/TCU, novamente representado neste processo especial de contas pelo Subprocurador-Geral Paulo Soares Bugarin (peça 63) , cujo parecer segue colacionado abaixo:
"Trata-se de recurso de reconsideração interposto por Gean Campos de Barros contra o Acórdão 430/2018-TCU-Segunda Câmara, por meio do qual esta Corte, diante da não apresentação da documentação comprobatória sobre a regular execução do Programa Dinheiro Direto na Escola (PDDE) , no exercício de 2006, julgou suas contas irregulares, o condenou ao pagamento do débito apurado e lhe aplicou a multa prevista no art. 57 da Lei nº 8.443/92 (peça 37) .
2. O recorrente requer o afastamento da multa que lhe foi aplicada, ante a incidência da prescrição, apresentando os seguintes argumentos para tanto (peça 46, p. 2) :
'No caso em tela, portanto, a suposta ofensa ao dever de prestar contas se deu em 30/04/2007. 
Ocorre, pois, que a presente TC foi instaurada por esta egrégia Casa de Contas em 2014, sendo autuada em 08/08/2014, ou seja, mais de sete anos após a suposta violação da legislação. 
Dessa forma, extrapolou-se o prazo prescricional quinquenal para que o Estado possa exercer qualquer pretensão punitiva.'
3. Sobre o assunto, cabe ressaltar, inicialmente, conforme constou do item 12 do voto condutor da deliberação recorrida (peça 38, p. 1) , 'que, por meio do aludido Acórdão 1.441/2016 proferido pelo Plenário na Sessão Extraordinária de 8/6/2016, o TCU firmou o seu entendimento no sentido de que a prescrição da pretensão punitiva deve seguir a regra geral do prazo decenal, contado a partir do fato, em linha com o art. 205 do Código Civil brasileiro, interrompendo-se a contagem do aludido prazo com a ordem de citação, nos termos do art. 240, caput, da Lei nº 13.105 (Código Processual Civil) , de 2015'.
4. Isto posto, passa-se a examinar as razões pelas quais tanto o eminente Relator a quo quanto a Secretaria de Recursos consideraram que não restou caracterizada a prescrição da pretensão punitiva do Tribunal neste caso concreto.
5. Primeiramente, transcrevo o seguinte trecho do referido voto (peça 38, p. 1) :
'11. Não se observa, enfim, a prescrição da pretensão punitiva do TCU, haja vista que, nos termos do Acórdão 1441/2016-TCU-Plenário, não houve o transcurso de mais de dez anos entre a ordem para a citação no âmbito do TCU, em 5/4/2017 (Peça 25) , e a data para a prestação de contas do PDDE, em 16/5/2007 (Peça 1, fl. 67) .'
6.	A Serur, por sua vez, formulou a seguinte análise sobre a questão (peça 60, p. 3) :
'5.5. No caso ora em análise, o débito é de 3/1/2007 conforme subitem 9.2 do acórdão recorrido. Considerando que o ato que ordenou a citação do responsável é de 5/4/2016 (peças 19 e 20) , verifica-se a inocorrência da prescrição da pretensão punitiva do TCU.'
7.	Com relação ao voto do eminente Relator a quo, concordo que a ordem para a citação ocorreu em 05/04/2017, nos termos do Despacho acostado à peça 25, mas divirjo, com as devidas vênias, da outra informação, uma vez que 16/05/2007 foi a data em que a prestação de contas do exercício de 2006 foi apresentada intempestivamente, pois já havia vencido o prazo previsto no § 2º do art. 22 da Resolução/FNDE/CD/nº 027/2006 (peça 1, p. 68) , que era, neste caso concreto, 28/02/2007, conforme indicado no Relatório de TCE (peça 1, p. 284) .
8.	Quanto ao trecho da instrução da unidade técnica acima reproduzido, cumpre esclarecer que no dia 05/04/2016 o responsável foi notificado, conforme AR acostado à peça 20, não da citação desta Corte, mas da audiência que havia sido previamente realizada pela Secex-AM (peça 19) . 
9.	Note-se que tal audiência não possui o condão de interromper o prazo prescricional neste caso, uma vez que a rejeição das razões de justificativa não poderia ensejar a aplicação da multa prevista no art. 57 da Lei nº 8.443/92, que está vinculada à existência de débito, mas sim da multa prevista no art. 58, inciso I, da mesma norma legal, que chegou a ser proposta originalmente pela Secex-AM (peça 21) , mas que não foi acolhida, nos termos do Despacho acostado à peça 25.
10.	Com efeito, somente após a citação é que a multa do art. 57 pode ser aplicada, caso se confirme a ocorrência do dano.
11.	Assim sendo, partindo da constatação de que a ordem de citação ocorreu em 05/04/2017, vislumbro a existência de duas possibilidades para verificar se houve a suscitada prescrição. 
12.	A primeira consiste em considerar como marco inicial da contagem do tempo a data do depósito dos recursos na conta corrente do Município, em 03/01/2007 (peça 1, p. 337) . A outra, em considerar o prazo final para prestação de contas, em 28/02/2007  (peça 1, p. 284) . 
13.	Constata-se, em ambos os casos, que houve o transcurso de mais de 10 anos entre a data da ocorrência da irregularidade e a do Despacho que ordenou a citação, motivo pelo qual considero prescrita a pretensão punitiva do TCU.
Ante o exposto, este representante do Ministério Público de Contas, com as devidas vênias por divergir da proposta formulada pela Serur à peça 60, p. 3, manifesta-se no sentido de que esta Corte conheça e dê provimento ao presente recurso de reconsideração, tornando insubsistente o item 9.3 do Acórdão 430/2018-TCU-Segunda Câmara."
	É o Relatório.

Diogo de Mendonça Melim (OAB/DF 35.188), representando Gean Campos de Barros (procuração à peça 65).

Procurador Sergio Ricardo Costa Caribé.

TOMADA DE CONTAS ESPECIAL. CONVÊNIO. FUNDO NACIONAL DE DESENVOLVIMENTO DA EDUCAÇÃO. PROGRAMA DINHEIRO DIRETO NA ESCOLA. IMPUGNAÇÃO PARCIAL DOS RECURSOS FEDERAIS REPASSADOS. NÃO APRESENTAÇÃO DA DOCUMENTAÇÃO COMPROBATÓRIA. CITAÇÃO. REVELIA. CONTAS IRREGULARES. DÉBITO. MULTA. RECURSO DE RECONSIDERAÇÃO. ARGUMENTOS CENTRADOS NA OCORRÊNCIA DE PRESCRIÇÃO DA PRETENSÃO PUNITIVA DO TCU NESTES AUTOS RELATIVAMENTE AO RECORRENTE. RECURSO CONHECIDO E PROVIDO. MANTIDOS O MÉRITO DAS CONTAS DO RECORRENTE PELA IRREGULARIDADE E SUA CONDENAÇÃO EM DÉBITO.

TOMADA DE CONTAS ESPECIAL (TCE)

Secretaria de Recursos (Serur).

Conforme consignado no Relatório precedente, trata-se de Recurso de Reconsideração (peça 46) interposto pelo ex-prefeito do Município de Lábrea-AM entre 2005 e 2012, Sr. Gean Campos de Barros, que se insurge contra o Acórdão 430/2018-TCU-Segunda Câmara (peça 37) , mediante o qual esta Corte de Contas, ao apreciar a presente Tomada de Contas Especial (TCE) , decidiu, entre outros encaminhamentos, julgar irregulares as contas desse responsável, condenando-o ao ressarcimento do dano apurado nos autos (R$ 60.033,60, em valores originais que reportam a 3/1/2007) e aplicando-lhe multa no valor individual de R$ 20.000,00 com fundamento no art. 57 da Lei 8.443, de 16/7/1992.
2.	Esse desfecho decorreu, em síntese, da não apresentação da documentação comprobatória da boa e regular aplicação de parte dos R$ 91.623,60 repassados em 2006 àquela edilidade no âmbito do Programa Dinheiro Direto na Escola (PDDE) , não permitindo avaliar se cada escola teria sido efetivamente atendida a partir da proporcionalidade extraída do censo escolar.
3.	No que tange à admissibilidade, ratifico o despacho por mim proferido em 9/5/2018 (peça 50) , mediante o qual, acolhendo a análise empreendida às peças 47 e 48 pela Secretaria de Recursos (Serur) , unidade técnica encarregada de instruir o presente feito nesta etapa processual, decidi conhecer do recurso em tela, eis que preenchidos os requisitos constantes dos arts. 32, inciso I, e 33 da Lei 8.443/1992, combinados com o art. 285 do Regimento Interno do TCU, suspendendo-se os efeitos dos subitens 9.2, 9.3 e 9.5 da deliberação recorrida.
4.	Quanto ao mérito, com as devidas vênias por dissentir da unidade instrutiva, acompanho o nobre representante do Ministério Público de Contas, que defende a necessidade de se reconhecer a ocorrência de prescrição da pretensão punitiva do TCU neste TC Processo 019.788/2014-2 relativamente ao Sr. Gean Campos, pois, independentemente da data a ser considerada como termo inicial para contagem do prazo prescricional em comento - seja o dia do depósito dos recursos na conta corrente do Município (3/1/2007; peça 1, p. 337) , seja a data prevista para prestação de contas (28/2/2007; peça 1, p. 284) -, o fato é que já havia transcorrido mais de 10 anos quando foi ordenada, em 5/4/2017 (peça 25) , a citação desse agente público.
5.	Ademais, compartilho da tese defendida pelo douto Subprocurador-Geral Paulo Soares Bugarin no sentido de que a audiência inicialmente realizada pela Secretaria do TCU no Estado do Amazonas (SEC-AM) no ano de 2016 não possui o condão, nesta TCE, de interromper a prescrição como pretende a Serur, uma vez que, nas palavras de Sua Excelência, "a rejeição das razões de justificativa não poderia ensejar a aplicação da multa prevista no art. 57 da Lei nº 8.443/92, que está vinculada à existência de débito" (peça 63, p. 2) .
6.	Cheguei a cogitar a possibilidade de que a multa aplicada ao Sr. Gean Campos com fundamento no art. 57 da Lei 8.443/1992 fosse convertida, nesta fase recursal, para a multa prevista no art. 58, inciso I, do referido diploma, esta sim passível de ser imputada a partir da audiência realizada em 2016 e sobre a qual não incidiria a prescrição ora reconhecida relativamente à citação daquele agente público.
7.	Tal possibilidade se corrobora na tese consolidada nesta Corte de Contas no sentido de que, havendo débito, eventual multa passível de ser aplicada com base no art. 58 da Lei Orgânica deste Tribunal, especialmente em seus incisos I, II e III, resta absorvida na dosimetria da pena imposta com amparo no art. 57 da aludida lei. Por essa linha seguiram os Acórdãos 3.565/2019, 4.473/2017, 3.776/2017, 8.024/2016, 9.579/2015 e 4.542/2014, todos de 2ª Câmara, só para citar algumas decisões deste Colegiado.
8.	Ocorre que, neste TC Processo 019.788/2014-2, por ocasião do julgamento das contas do Sr. Gean pelo Acórdão 430/2018-TCU-Segunda Câmara, não foi feita qualquer alusão à absorção de penalidades, parecendo-me desarrazoado, nesta assentada, no intuito maior de mitigar os efeitos da prescrição legítima e coerentemente arguida pelo recorrente, querer considerar que a mencionada absorção teria se dado de forma implícita.
9.	Nessas circunstâncias, há que se dar provimento ao Recurso de Reconsideração interposto pelo Sr. Gean Campos de Barros, de modo a afastar a multa imposta a este ex-prefeito, eis que prescrita, em relação a ele, a pretensão punitiva do TCU neste processo de contas.
10.	E não havendo mais o que acrescentar, encerro minhas ponderações, cabendo apenas deixar consignado que o recorrente nada arguiu contra o julgamento pela irregularidade de suas contas ou contra sua condenação em débito, desfechos estes que se mantêm em seus exatos termos.
	Ante o exposto, VOTO pela adoção da minuta de acórdão que ora submeto à apreciação deste Colegiado.
TCU, Sala das Sessões Ministro Luciano Brandão Alves de Souza, em 27 de agosto de 2019.
AROLDO CEDRAZ 
Relator